ACORDAO-COMPLETO-2398895

ACÓRDÃO 4223/2020 ATA 9/2020 - PRIMEIRA CÂMARA

VISTOS, relatados e discutidos estes autos de tomada de contas especial instaurada pela Caixa Econômica Federal, em desfavor do Sr. Martin Wilhelm Kuhne, falecido, e da Associação ProFundação Universitária do Vale do Jequitinhonha - Funivale, em razão da omissão do dever de prestar contas dos recursos objeto do Contrato de Repasse 032170726/2010/MDA/CAIXA - Siconv 732241/2010;
ACORDAM os Ministros do Tribunal de Contas da União, reunidos em sessão de Primeira Câmara, ante as razões expostas pelo Relator, em:
9.1. julgar irregulares, nos termos dos arts. 1º, inciso I, 16, inciso III, alínea "c", da Lei 8.443/1992, c/c o art. 23, inciso III, da mesma Lei, e com arts. 209, inciso III, e 214, inciso III, do Regimento Interno do TCU (RITCU) , as contas do Sr. Martin Wilhelm Kuhne (CPF XXX.891.387-XX) , expresidente da Associação ProFundação Universitária do Vale do Jequitinhonha - Funivale (CNPJ 20.570.065/0001-80) , e da Associação ProFundação Universitária do Vale do Jequitinhonha - Funivale (CNPJ 20.570.065/0001-80) , 
9.2. condenar, nos termos dos arts. 19 da Lei 8.443/1992 e 210 do RITCU, o herdeiro do Sr. Martin Wilhelm Kuhne, Sr. Rogério Kuhne (CPF XXX.969.266-XX) , até o limite do patrimônio a ele transferido, em solidariedade com a Associação ProFundação Universitária do Vale do Jequitinhonha - Funivale (CNPJ 20.570.065/0001-80) , ao pagamento da importância a seguir especificada, atualizada monetariamente e acrescida dos juros de mora, calculada a partir da data discriminada até a data da efetiva quitação do débito, fixando-lhe o prazo de quinze dias, para que comprove, perante o Tribunal, o recolhimento da referida quantia aos cofres do Tesouro Nacional, nos termos do art. 23, inciso III, alínea "a", da citada lei:
	Valor original
	Data da ocorrência
	Débito/crédito

	R$ 114.000,00
	19/5/2011
	Débito

9.3. aplicar à Associação ProFundação Universitária do Vale do Jequitinhonha - Funivale (CNPJ 20.570.065/0001-80) , a multa prevista no art. 57 da Lei 8.443/1992, c/c o art. 267 do RI/TCU, no valor de R$ 15.000,00 (quinze  mil reais) , fixando-lhe o prazo de quinze dias, a contar da notificação, para que comprove, perante o Tribunal (art. 214, inciso III, alínea "a", do Regimento Interno) , o recolhimento da dívida aos cofres do Tesouro Nacional, atualizada monetariamente desde a data de prolação deste acórdão até a do efetivo recolhimento, se paga após o vencimento, na forma da legislação em vigor;
9.4. autorizar, desde logo, nos termos do art. 28, inciso II, da Lei 8.443/1992, a cobrança judicial das dívidas caso não atendida a notificação;
9.5. autorizar também, desde logo, se requerido, com fundamento no art. 28, inciso I, da Lei 8.443, de 1992 c/c o art. 217, §§ 1º e 2º do Regimento Interno, o parcelamento da dívida em até 36 parcelas, incidindo sobre cada parcela, corrigida monetariamente, os correspondentes acréscimos legais fixando- lhe o prazo de quinze dias, a contar do recebimento da notificação, para comprovar perante o Tribunal o recolhimento da primeira parcela, e de trinta dias, a contar da parcela anterior, para comprovar os recolhimentos das demais parcelas, devendo incidir sobre cada valor mensal, atualizado monetariamente, os juros de mora devidos, no caso do débito, na forma prevista na legislação em vigor, alertando os responsáveis de que a falta de comprovação do recolhimento de qualquer parcela importará o vencimento antecipado do saldo devedor, nos termos do § 2º do art. 217 do Regimento Interno deste Tribunal;
9.6. dar ciência desta decisão à Procuradoria da República no Estado de Minas Gerais, nos termos do § 3º do art. 16 da Lei 8.443/1992, c/c o § 7º do art. 209 do Regimento Interno do TCU, para adoção das medidas cabíveis; e
9.7. notificar a Associação ProFundação Universitária do Vale do Jequitinhonha - Funivale e o Sr. Rogério Kuhne acerca da presente decisão.

Tomada de contas especial instaurada pela Caixa Econômica Federal (Caixa), em desfavor do Sr. Martin Wilhelm Kuhne (CPF 298.891.387-00), falecido, e da Associação Pro Fundação Universitária do Vale do Jequitinhonha - Funivale (CNPJ 20.570.065/0001-80), em razão da omissão do dever de prestar contas dos recursos objeto do Contrato de Repasse 0321707-26/2010/MDA/CAIXA  Siconv 732241/2010.

Primeira Câmara

não há.

3. Interessados/Responsáveis:
3.1. Responsáveis: Associação Pro-fundação Universitária do Vale do Jequitinhonha (20.570.065/0001-80); Rogerio Kuhne (XXX.969.266-XX).

13.1. Ministros presentes: Walton Alencar Rodrigues (Presidente), Benjamin Zymler, Bruno Dantas e Vital do Rêgo (Relator).
13.2. Ministros-Substitutos presentes: Augusto Sherman Cavalcanti e Weder de Oliveira.

ACORDAO-COMPLETO-2442745

Acórdão 2310/2022 - Primeira Câmara

VITAL DO RÊGO

Adoto como relatório a instrução de mérito elaborada no âmbito da Secretaria de Controle Externo de Tomada de Contas Especial (SecexTCE) , peça 14, que contou com a anuência do corpo gerencial daquela unidade técnica (peças 15 e 16) e do representante do MPTCU que atuou no feito, Procurador Rodrigo Medeiros de Lima (peça 17) , a seguir transcrita com os ajustes de forma pertinentes:
INTRODUÇÃO
1.	Trata-se de Tomada de Contas Especial instaurada pela Caixa Econômica Federal (Caixa) , em desfavor do Sr. Martin Wilhelm Kuhne (CPF XXX.891.387-XX) , falecido, e da Associação ProFundação Universitária do Vale do Jequitinhonha - Funivale (CNPJ 20.570.065/0001-80) , em razão da omissão do dever de prestar contas dos recursos objeto do Contrato de Repasse 032170726/2010/MDA/CAIXA - Siconv 732241/2010 (peça 2, p. 113-129) , firmado entre o Ministério do Desenvolvimento Agrário (MDA) , representado pela Caixa Econômica Federal, e a Funivale, que tinha por objeto a transferência de recursos financeiros da União para a execução de apoio à gestão social, local e territorial, qualificação de agricultores em técnicas produtivas e agroecologia, nos territórios do Alto Jequitinhonha.
HISTÓRICO
2.	O referido contrato de repasse foi firmado no valor de até R$ 114.000,00, à conta do contratante, e R$ 6.000,00, a título de contrapartida (peça 2, p. 117 e 129) . Teve vigência de 7/7/2010 a 30/12/2012 (peça 2, p. 123 e 125) . Foi emitida a Ordem Bancária 2010OB800439, de 9/9/2010, no valor de R$ 114.000,00 (peça 2, p. 171) , tendo sido desbloqueados R$ 114.000,00 em 18/5/2011 (peça 2, p. 147-148) .
3.	No parecer Consubstanciado - TCE da Caixa, datado de 1º/10/2014 (peça 2, p. 7-8) , consta que a Caixa recebeu informações de que o Sr. Martin Wilhelm Kuhne, presidente da Funivale, faleceu em janeiro de 2014 e que o vice-presidente, Sr. Laerte da Cunha, havia assumido a referida função. A Caixa relatou que não foi expedida notificação ao Sr. Laerte, pois a não apresentação da prestação de contas se deu na gestão do de cujus.
4.	No Parecer Circunstanciado - TCE da Caixa, datado de 3/5/2017 (peça 2, p. 9-11) , ficou consignado que:
a) não foram apresentados o Relatório de Execução das Atividades (REA) homologado pelo MDA e a documentação comprobatória da prestação de contas;
b) não foram cumpridos os objetivos previstos no plano de trabalho, pois o objeto não gerou o benefício social esperado e não teve funcionalidade;
c) a prestação de contas não foi apresentada sob a alegação de que o responsável pelo projeto deixou a Funivale em 2012, residindo à época em outro país;
d) segundo oficio enviado pela Funivale à GIGOV Montes Claros, em julho/2016, foi designada pessoa responsável por regularizar a situação do contrato de repasse. Consta, contudo, que não foram apresentados os documentos solicitados, o REA e a prestação de contas; e
e) o fato que ensejou a instauração de TCE foi a não apresentação da prestação de contas e o REA homologado pelo MDA.
5.	A Caixa informou que em contato com a Associação ProFundação Universitária do Vale do Jequitinhonha em 24/1/2018, na pessoa da Maria Flor, foi informada que o único herdeiro do Sr. Martin Wilhelm Kuhne era o Sr. Rogério Kuhne, presidente da referida associação naquela data.
6.	Consta dos autos comprovação de notificação do espólio do Sr. Martin Wilhelm Kuhne, na pessoa do Sr. Rogério Kuhne, bem como da Funivale (peça 2, p. 19-20 e 23-24) , para que apresentassem o REA homologado pelo MDA e a prestação de contas final dos recursos repassados ou devolvessem os recursos à conta vinculada do contrato de repasse (0112.003.00453011-3) .
7.	Em razão do não saneamento das irregularidades apontadas e da não devolução dos recursos utilizados, instaurou-se Tomada de Contas Especial (peça 2, p. 179-185) . No Relatório de TCE constam, entre outras, as seguintes informações:
a) a área técnica da Caixa obteve junto à Funivale a informação de que o REA foi encaminhado ao MDA em novembro de 2017, para homologação (peça 2, p. 167) . Após contato junto à Secretaria Especial da Agricultura Familiar e Desenvolvimento Agrário - SEAD (peça 2, p. 169) , a Caixa verificou que até 5/2/2018 não havia registro de recebimento de documentação proveniente da Funivale para homologação do REA;
b) o saldo de repasse/rendimentos de aplicação financeira (R$ 6.336,28) foi restituído ao Tesouro Nacional (peça 2, p. 134-145) ;
c) ao espólio do Sr. Martin Wilhelm Kuhne foi imputada responsabilidade, na pessoa de seu único filho, Sr. Rogério Kuhne, pois aquele, na condição de signatário do contrato de repasse e gestor da Funivale à época da liberação dos recursos, dispunha de tempo e recursos suficientes para a execução e conclusão do objeto do contrato de repasse;
d) o Sr. Rogério Kuhne também foi responsabilizado em razão de sua condição de presidente da Funivale no período de 2012-2018 (o período correto é 9/2/2015 em diante, conforme informação que consta à peça 2, p. 77, conjugada com a extraída do site da RFB em que consta seu exercício na presidência da Funivale a partir da referida data) , pois deveria ter dado continuidade à execução do objeto e apresentado o REA homologado pelo MDA. Na impossibilidade de fazê-lo deveria ter adotado as medidas necessárias a fim de resguardar o patrimônio público; e
e) a Funivale foi responsabilizada, pois na qualidade de pessoa jurídica de direito privado destinatária de transferências voluntárias de recursos federais responde solidariamente com seus administradores pelos danos causados ao erário na aplicação desses recursos, nos termos da Súmula TCU 286.
8.	A Secretaria de Controle Interno/SG/PR atestou ter havido omissão no dever de prestar contas e dano ao Erário (peça 2, p. 194-196) . Após serem emitidos o Certificado de Auditoria, o Parecer do Dirigente e o Pronunciamento Ministerial (peça 2, p. 197-200 e 203) , no sentido de irregularidade da prestação de contas, o processo foi remetido a esse Tribunal.
9.	Na instrução inicial (peça 5) , analisando-se os documentos dos autos, concluiu-se pela necessidade de realização de citação da Associação Pro-Fundação Universitária do Vale do Jequitinhonha - Funivale (CNPJ 20.570.065/0001-80) , solidariamente com o Sr. Rogério Kuhne (CPF XXX.969.266-XX) , herdeiro do Sr. Martin Wilhelm Kuhne (CPF XXX.891.387-XX) . Abaixo constam as informações necessárias à caracterização da irregularidade.
Qualificação dos responsáveis: Rogério Kuhne (CPF XXX.969.266-XX) , herdeiro do Sr. Martin Wilhelm Kuhne (CPF XXX.891.387-XX) , e Associação Pro-Fundação Universitária do Vale do Jequitinhonha - Funivale (CNPJ 20.570.065/0001-80) .
Irregularidade: não comprovação da boa e regular aplicação dos recursos do Contrato de Repasse 0321707-26/2010/MDA/CAIXA (Siconv 732241/2010) , em razão da omissão no dever de prestar contas dos recursos desbloqueados e sacados e da não apresentação do Relatório de Execução de Atividades homologado pelo MDA.
Dispositivos violados: parágrafo único do art. 70 da Constituição Federal; art. 145 do Decreto 93.872/1986; art. 56 da Portaria Interministerial MPOG/MF/CGU 127/2008; Cláusula Terceira, subitem 3.2, alínea "e" e "f", do contrato de repasse.
Quantificação do débito:
	Valor original
	Data da ocorrência
	Débito/crédito

	R$ 114.000,00
	19/5/2011
	Débito

Valor total do débito atualizado até 24/8/2018: R$ 174.910,20.
Cofre para recolhimento: Tesouro Nacional.
Conduta do Sr. Martin Wilhelm Kuhne: não comprovar a boa e regular aplicação dos recursos do Contrato de Repasse 0321707-26/2010/MDA/CAIXA (Siconv 732241/2010) , em razão da não apresentação do Relatório de Execução de Atividades homologado pelo MDA e da omissão no dever de prestar contas dos recursos desbloqueados e sacados.
Nexo de causalidade: a não comprovação da boa e regular aplicação dos recursos do Contrato de Repasse 0321707-26/2010/MDA/CAIXA (Siconv 732241/2010) , pactuado entre o MDA e a Funivale, em razão da não apresentação do Relatório de Execução de Atividades homologado pelo MDA e da omissão no dever de prestar contas dos recursos desbloqueados e sacados, resultou na presunção de utilização indevida dos recursos federais e, consequentemente, dano ao erário no valor de R$ 114.000,00.
10.	Em cumprimento ao pronunciamento da unidade (peça 7) foi efetuada a citação dos responsáveis. O Sr. Rogério Kuhne foi devidamente citado por meio do Ofício 1499/2018 (peça 8) e a Funivale, por meio do Ofício 1498/2018 (peça 9) , que foram devidamente recebidos, conforme Avisos de Recebimento (peças 10-11) .
11.	 Constam dos autos as alegações de defesa apresentadas pelos responsáveis (peça 12) .
EXAME TÉCNICO
12.	Passa-se a seguir a descrever as alegações de defesa apresentadas pelo Sr. Rogério Kuhne, atual presidente da Associação ProFundação Universitária do Vale do Jequitinhonha (peça 12) , seguidos de sua análise.
Argumento
13.	Alega o responsável que: i) o objeto do convênio era a realização de seminários sobre gestão social e territorial para conselheiros do CMDRS (Conselho Municipal de Desenvolvimento Rural Sustentável) , com qualificação de agricultores em técnicas produtivas e agroecológicas; ii) todas as atividades foram realizadas a contento; iii) todas as obrigações estabelecidas no termo do contrato de repasse foram cumpridas; iv) todos os documentos solicitados pela unidade técnica já constam dos autos.
14.	Relata que no Parecer 169/2018/CGCC/SDR/SEAD, de 28/9/2018, da Secretaria Especial de Agricultura Familiar e do Desenvolvimento Agrário (p. 27-30) , que analisou a documentação complementar e justificativas apresentadas pela Funivale por meio do Oficio 7/2018, datado de 29/8/2018, consta que a execução física do contrato de repasse, no valor de R$ 120.000,00, foi aprovada com ressalvas.
Análise
15.	Conforme consta na peça 2, p. 115, o contrato de repasse previu a execução de duas metas: i) seminários sobre gestão social local e territorial para conselheiros dos Conselhos Municipais de Desenvolvimento Rural Sustentável (CMDRS) ; ii) eventos sobre sistemas produtivos da agricultura familiar e agroecologia.
16.	Nas alegações de defesa apresentadas o responsável apresentou o Parecer 169/2018/CGCC/SDR/SEAD, de 28/9/2018, da Secretaria Especial de Agricultura Familiar e do Desenvolvimento Agrário (peça 12, p. 27-30) , no qual constam as seguintes informações relativas às referidas metas:
a) a Funivale apresentou planejamento simplificado dos eventos e um roteiro de perguntas que seriam formuladas aos representantes dos CMDRS (documento intitulado "mapeando a realidade dos CMDRS do Alto Jequitinhonha") , tendo sido apresentado na prestação de contas um resumo das respostas a essas questões;
b) a Funivale apresentou a ementa e a proposta metodológica do curso de agroecologia, bem como documentos informativos sobre o território: Alto do Jequitinhonha, datados de 17 e 27 de março de 2012, contendo o cronograma de realização dos cursos previstos no contrato de repasse;
c) a Funivale, a fim de comprovar a realização das metas previstas, apresentou fichas de inscrição e listas de presença, mas não apresentou relatórios. Com base na documentação apresentada pela Funivale verifica-se que houve a realização dos eventos, mas a ausência de algumas listas de presença, o fato da maioria dessas listas apresentadas não informar a data e o local dos eventos, a ausência de relatórios e a apresentação de fotos sem identificação de data e local, prejudicaram a análise da prestação de contas, apontando falta de capacidade instalada da entidade para execução do presente contrato de repasse. Foi proposta a aprovação com ressalvas das metas, tendo sido solicitada criteriosa análise da execução financeira do contrato de repasse por parte da Caixa; e
d) a Funivale apresentou os Relatórios de Execução de Atividades, demonstrando realização de despesas no valor de R$ 120.000,00, os quais foram homologados pelo extinto MDA.
17.	Embora tenham sido apresentados os Relatórios de Execução de Atividades homologados e a prestação de contas dos recursos do contrato de repasse, conforme exigência prevista na Cláusula Terceira, subitem 3.2, alínea "e" e "f", do contrato de repasse (peça 2, p. 115) , verifica-se, pelas informações que constam nos autos, que não há como afirmar que os recursos tenham sido aplicados no objeto do contrato de repasse. Explica-se.
18.	Foram apresentadas fichas de inscrição e listas de presença, mas na maioria das listas de presença não foram informados a data e o local dos eventos, não havendo, portanto, como aferir em que data foram realizados os seminários e os eventos e em que local aconteceram.  A apresentação de fotografias sem identificação de data e local também são elementos que não se mostram hábeis a servir como meio de prova de realização do objeto do convênio, pelos mesmos motivos.
19.	Cumpre informar que em seu parecer (peça 12, p. 27-30) a SEAD informa que tais falhas e a ausência de relatórios prejudicaram a análise da prestação de contas, apontando falta de capacidade instalada da entidade para execução do presente contrato de repasse, tanto que solicitou criteriosa análise da execução financeira do contrato de repasse por parte da Caixa.
20.	Portanto, embora conste nos Relatórios de Execução de Atividades (peça 12, p. 33-36) que os objetos foram executados a contento, tendo atingido qualitativa e quantitativamente os objetivos definidos no plano de trabalho, conclui-se que os elementos probatórios juntados aos autos a fim de atestar o cumprimento do objeto não servem como meio incontestável de prova de que os recursos foram empregados no objeto do Contrato de Repasse 032170726/2010/MDA/CAIXA.
Argumento
21.	Afirma que foi o Sr. Martin Wilhelm Kuhne quem praticou a conduta irregular e que não existe nexo de causalidade entre a conduta desse ex-gestor, na qualidade de presidente, e a atual administração da Funivale (Ata de composição da atual Diretoria - p. 10-18) . Afirma ainda que deve ser considerado parte ilegítima para responder de forma solidária pelo dano ao erário, até porque o Sr. Martin Wilhelm Kuhne faleceu em 2/1/2014 sem deixar bens, conforme se constata na certidão de óbito (p. 6) , na Informação Nacional da Inexistência de Testamento (p. 38-39) e na certidão da Justiça de Primeira Instância da Comarca de Serro/MG declarando que não consta inventário de bens deixados pelo de cujus (p. 40-41) . Menciona, em relação ao de dívidas do falecido, o disposto no art. 1.997 do Código Civil de 2002.
22.	Noticia que embora o inc. II do art. 71 da CF mencione a expressão "julgar", não se trata de função jurisdicional, pois o TCU apenas examina as contas tecnicamente, não apreciando a responsabilidade do agente público, que é de competência exclusiva do Poder Judiciário.
23.	Informa que em razão do falecimento do Sr. Martin Wilhem Kukne e omissão da antiga Diretoria, em especial seu vice-presidente, Sr. Laerte da Cunha, que deixou a instituição, houve atraso na prestação de contas do contrato de repasse. Informa ainda que nova eleição foi realizada e que foi formada nova Diretoria, tendo sido eleito presidente de 1º/2/2015 a 1º/2/2018 e de 2/2/2018 a 1º/2/2021 (p. 9-18) , e que ao tomar conhecimento das irregularidades realizou diligência a fim de prestar as contas do contrato de repasse (p. 19-36) .
Análise
24.	 Em relação à responsabilização pelo ressarcimento de dano ao erário, no caso de gestor falecido, esta Corte de Contas se manifestou nos seguintes termos, conforme consta em trecho do Relatório exarado no TC Processo 007.814/2015-1 - Acórdão 3775/2017-TCU-Segunda Câmara) :
21. Quanto ao falecimento do Sr. Jairo Silva, importante destacar que ele firmou o termo de convênio e realizou obrigações que lhe eram inerentes na condição de gestor no período de 13/5/2002 a 24/5/2004. Por este motivo foi incluído como responsável solidário. Ocorre que, conforme informações constantes do TC Processo 017.950/2014-7, o mesmo faleceu em 2/5/2004. Nesse caso, considerando que o responsável pelo ressarcimento do débito é falecido, foi efetuada a citação de sua sucessora, a Sra. Ralim Armêdi Silva. Nesse mesmo TC, consta que o Sr. Jairo Silva foi notificado na pessoa da viúva, Sra. Ralim Armedi Silva, que apresentou resposta informando que o processo de inventário havia sido concluído em 19 de junho de 2006 e que todas as ações referentes ao mesmo haviam sido levadas a termo conforme determinação do Juiz relator do processo 2004.01.1.050637-4. No relatório do tomador de contas consta a informação de que a comissão de TCE realizou diligência junto à Vara Judicial, obtendo a informação de que o bem deixado por falecimento de Jairo Silva constituiu-se tão somente de um veículo Honda Civic.
22. É importante apresentar alguns aspectos da competência julgadora dos Tribunais de Contas destacados pelo Ministro do TCU Augusto Sherman Cavalcanti, no artigo 'O processo de Contas no TCU: o caso do gestor falecido', publicado na Revista do TCU nº 81, de jul-set de 1999 (peça 62) :
'O processo de contas, nos Tribunais de Contas, contempla, a nosso ver, três dimensões relevantes, três vertentes necessárias ao cumprimento integral de seus fins. A primeira diz respeito ao julgamento da gestão do administrador responsável e é dita dimensão política; a segunda, à punibilidade do gestor faltoso e é dita dimensão sancionatória; e a terceira, à reparação do dano eventualmente causado ao erário e a chamo de dimensão indenizatória.
Na análise da primeira dimensão do processo, vimos que o principal destinatário do processo de contas é a coletividade. O gestor é apenas o destinatário secundário. Consequência direta dessa afirmação é que a morte do gestor não é, por si só, obstáculo ao julgamento das contas nem causa de extinção do processo, pois, sempre que possível, deve subsistir a finalidade precípua do processo, de natureza política, que é a de dar ciência à coletividade acerca da utilização, boa ou má, dos recursos que lhe pertencem. Assim, salvo situações excepcionais, faz-se necessário que, mesmo após o falecimento do gestor, sejam as contas julgadas para que se dê satisfação à coletividade de como foram aplicados os seus recursos.
Outrossim, ao analisarmos a dimensão indenizatória do processo, vimos que, por força de edito constitucional, a responsabilidade patrimonial de reparar eventual dano causado ao erário transfere-se do gestor falecido aos sucessores, na medida do patrimônio recebido. Dessa maneira, é de mister que, mesmo após a morte do gestor, o processo prossiga seu curso a fim de que também essa dimensão se concretize.
Com efeito, a dimensão sancionatória do processo é a única que se extingue com a morte do gestor, uma vez que o cumprimento da sanção é personalíssimo, pois não ultrapassará a pessoa do condenado. As outras duas dimensões, contudo, podem e devem ser realizadas.'
23. Nesse sentido, o espólio de Jairo Silva, na pessoa da Sra. Ralim Armedi Silva, foi citado porque a responsabilidade patrimonial de reparar eventual dano causado ao erário transfere-se do gestor falecido aos sucessores, na medida do patrimônio recebido.
24. Cumpre ressaltar que consoante o art. 5°, inciso XLV, da Constituição Federal 'nenhuma pena passará da pessoa do condenado, podendo a obrigação de reparar o dano e a decretação do perdimento dos bens serem, nos termos da lei, estendidas aos sucessores e contra eles executadas, até o limite do valor do patrimônio transferido'. Este dispositivo foi devidamente regulamentado, no âmbito do TCU, pelo art. 5°, caput e inciso VIII, da Lei 8.443/1992.
25. Considerando o falecimento do responsável e a inexistência de patrimônio transferido aos herdeiros e sucessores, destaca-se que não é motivo para considerar as contas iliquidáveis. O Ministro Augusto Nardes, relator do Acórdão 2927/2006-TCU-Primeira Câmara, refutou esse argumento, conforme o seguinte trecho de seu voto condutor:
'11. É que a inexistência de bens a inventariar nesta fase processual é irrelevante, haja vista que o que ora se examina é a prática de fraude por parte de ex-servidores do extinto INPS, beneficiando terceiros, na concessão indevida de benefícios previdenciários. O pronunciamento quanto ao mérito das contas é dever desta Corte de Contas, que não pode deixar de manifestar seu juízo quanto à respectiva regularidade.
12. A procura por bens ou valores capazes de recompor o Erário prejudicado deve ser realizada na fase executória, a partir do título extrajudicial configurado no Acórdão de condenação, o qual não deve ser obstado por uma simples indicação da inexistência de inventário.
13. Em vista disso, os sucessores dos responsáveis falecidos devem ser responsabilizados pela obrigação de reparar os danos apurados nos autos, até o limite do patrimônio transferido, nos termos dos arts. 5º, inciso XLV, da Constituição Federal, e 5º, inciso VIII, da Lei nº 8.443/1992.'
26. Em outro processo conexo, este Tribunal, por meio do Acórdão 5926/2011-TCU-Primeira Câmara (TC Processo 024.926/2007-9) , julgou irregulares as contas dos Srs. Jairo Silva e Luiz Henrique Pimenta Rech e da Fundação de Apoio a Recursos Genéticos e Biotecnologia 'Dalmo Catauli Giacometti', condenando a sucessora dos bens deixados por Jairo Silva, Sra. Ralim Armêdi Silva, solidariamente com os demais responsáveis ao pagamento da quantia de R$ 140.000,00 (cento e quarenta mil reais) . Em outro processo, por meio do Acórdão 5080/2010-TCU-Primeira Câmara (TC Processo 030.066/2008-9) , julgou irregulares as contas de Jairo Silva e condenou sua herdeira, no limite do quinhão a ela conferido, ao pagamento de R$ 81.410,00 (oitenta e um mil, quatrocentos e dez reais) .
27. Apesar da Sra. Ralim Armedi ter sido chamada aos autos para apresentar as alegações de defesa em nome do espólio de Jairo Silva, não houve transferência da titularidade das contas à sucessora, porque aos sucessores não se transferem os deveres de bem gerir a coisa pública e de prestar contas. Por conseguinte, não foi transferido à mesma responsabilidade pelos atos de má gestão nem a ela se estendem as consequências jurídicas de natureza sancionatória, pois essas dirigem-se unicamente ao gestor faltoso. Nada obsta que o Sr. Jairo Silva permaneça como o titular das contas mesmo após sua morte, visto que o julgamento ocorrerá sobre os atos de gestão que praticou em vida. Por este motivo, as contas devem ser apreciadas e julgadas irregulares, com a condenação em débito da sucessora, até o limite recebido em herança, não lhe sendo dada a quitação, uma vez que não se extinguiu o débito nem o dever de reparar o dano.
28. A sucessora não é titular de contas em substituição ao gestor falecido, mas apenas sucessora processual e responsável pelo recolhimento dos valores do débito e/ou da multa, no limite recebido por herança. Esse é entendimento do Tribunal, como se depreendem dos Acórdão 2064/2011-TCU-Primeira Câmara, 2.223/2011-TCU-1ª Câmara, 2.552/2011-TCU-1ª Câmara, 2.787/2011-TCU-2ª Câmara, 5.936/2011-TCU-1ª Câmara, 7.875/2011-TCU-1ª Câmara, 4.413/2009-TCU-1ª Câmara, 4.614/2009- TCU-2ª Câmara, 4.086/2008-TCU-1ª Câmara e 1.873/2007-TCU-Plenário.
25.	Verifica-se portanto, com base no entendimento supra, que não foi transferida ao Sr. Rogério Kuhne, regularmente citado, a responsabilidade pelos atos irregulares praticados pelo ex-gestor, Sr. Martin Wilhelm Kuhne. Deve, contudo, ser responsabilizado solidariamente com a Funivale pelo recolhimento do débito, até o limite do patrimônio transferido.
CONCLUSÃO
26.	Em face da análise promovida nos itens 13 a 25 da seção "Exame Técnico" e inexistindo nos autos elementos que permitam concluir pela ocorrência de boa-fé ou de outros excludentes de culpabilidade na conduta do Sr. Martin Wilhelm Kuhne (CPF XXX.891.387-XX) , expresidente da Associação ProFundação Universitária do Vale do Jequitinhonha (Funivale) , propõese que suas contas e da referida Associação sejam julgadas irregulares, condenando seu herdeiro, Sr. Rogério Kuhne (CPF 038.969.26624) , até o limite do patrimônio a ele transferido, em solidariedade com a Funivale, ao pagamento do débito, bem como seja aplicada à Funivale a multa prevista no art. 57 da Lei 8.443/1992.
PROPOSTA DE ENCAMINHAMENTO
27.	Diante do exposto, submetem-se os autos à consideração superior, propondo:
a) julgar irregulares, nos termos dos arts. 1º, inciso I, 16, inciso III, alínea "c", da Lei 8.443/1992, c/c os arts. 19 e 23, inciso III, da mesma Lei, e com arts. 209, inciso III, 210 e 214, inciso III, do Regimento Interno do TCU, as contas do Sr. Martin Wilhelm Kuhne (CPF XXX.891.387-XX) , expresidente da Associação ProFundação Universitária do Vale do Jequitinhonha - Funivale (CNPJ 20.570.065/0001-80) , e da Associação ProFundação Universitária do Vale do Jequitinhonha - Funivale (CNPJ 20.570.065/0001-80) , condenando seu herdeiro, Sr. Rogério Kuhne (CPF XXX.969.266-XX) , até o limite do patrimônio a ele transferido, em solidariedade com a Associação ProFundação Universitária do Vale do Jequitinhonha - Funivale (CNPJ 20.570.065/0001-80) , ao pagamento da importância a seguir especificada, atualizada monetariamente e acrescida dos juros de mora, calculada a partir da data discriminada até a data da efetiva quitação do débito, fixando-lhe o prazo de quinze dias, para que comprove, perante o Tribunal, o recolhimento da referida quantia aos cofres do Tesouro Nacional, nos termos do art. 23, inciso III, alínea "a", da citada lei:
	Valor original
	Data da ocorrência
	Débito/crédito

	R$ 114.000,00
	19/5/2011
	Débito

Valor total do débito atualizado até 4/2/2019: R$ 203.326,48.
b) aplicar à Associação ProFundação Universitária do Vale do Jequitinhonha - Funivale (CNPJ 20.570.065/0001-80) , a multa prevista no art. 57 da Lei 8.443/1992, c/c o art. 267 do RI/TCU, fixando-lhe o prazo de quinze dias, a contar da notificação, para que comprove, perante o Tribunal (art. 214, inciso III, alínea "a", do Regimento Interno) , o recolhimento da dívida aos cofres do Tesouro Nacional, atualizada monetariamente desde a data do acórdão que vier a ser proferido por este Tribunal até a do efetivo recolhimento, se paga após o vencimento, na forma da legislação em vigor;
c) autorizar, desde logo, nos termos do art. 28, inciso II, da Lei 8.443/1992, a cobrança judicial das dívidas caso não atendida a notificação;
d) autorizar também, desde logo, se requerido, com fundamento no art. 28, inciso I, da Lei 8.443, de 1992 c/c o art. 217, §§ 1º e 2º do Regimento Interno, o parcelamento da dívida em até 36 parcelas, incidindo sobre cada parcela, corrigida monetariamente, os correspondentes acréscimos legais fixando- lhe o prazo de quinze dias, a contar do recebimento da notificação, para comprovar perante o Tribunal o recolhimento da primeira parcela, e de trinta dias, a contar da parcela anterior, para comprovar os recolhimentos das demais parcelas, devendo incidir sobre cada valor mensal, atualizado monetariamente, os juros de mora devidos, no caso do débito, na forma prevista na legislação em vigor, alertando os responsáveis de que a falta de comprovação do recolhimento de qualquer parcela importará o vencimento antecipado do saldo devedor, nos termos do § 2º do art. 217 do Regimento Interno deste Tribunal;
e) enviar cópia do Acórdão a ser prolatado, bem como do Relatório e do Voto que o fundamentarem à Procuradoria da República no Estado de Minas Gerais, nos termos do § 3º do art. 16 da Lei 8.443/1992, c/c o § 7º do art. 209 do Regimento Interno do TCU, para adoção das medidas cabíveis; e
f) enviar cópia do Acórdão que vier a ser proferido à Associação ProFundação Universitária do Vale do Jequitinhonha - Funivale (CNPJ 20.570.065/0001-80) e ao Sr. Rogério Kuhne (CPF XXX.969.266-XX) , para ciência, informando que a presente deliberação, acompanhada do Relatório e do Voto que a fundamenta, está disponível para a consulta no endereço www.tcu.gov.br/acordaos, além de esclarecer que, caso requerido, o TCU poderá fornecer sem custos as correspondentes cópias, de forma impressa.
É o relatório.

Cláudio Leonardo Batista (OAB/MG 121.459).

Procurador Rodrigo Medeiros de Lima.

TOMADA DE CONTAS ESPECIAL. CONTRATO DE REPASSE. EXECUÇÃO DE APOIO À GESTÃO SOCIAL, LOCAL E TERRITORIAL PARA QUALIFICAÇÃO DE AGRICULTORES DO ALTO JEQUITINHONHA. NÃO COMPROVAÇÃO DE REALIZAÇÃO DOS SEMINÁRIOS PREVISTOS. CITAÇÃO DOS RESPONSÁVEIS. REJEIÇÃO DAS ALEGAÇÕES DE DEFESA. CONTAS IRREGULARES. DÉBITO. MULTA. NOTIFICAÇÃO.

TOMADA DE CONTAS ESPECIAL (TCE)

Secretaria de Controle Externo de Tomada de Contas Especial (SecexTCE).

Em apreciação, tomada de contas especial (TCE) instaurada pela Caixa Econômica Federal (Caixa) , em desfavor do Sr. Martin Wilhelm Kuhne (CPF 298.891.387-00) , falecido, e da Associação ProFundação Universitária do Vale do Jequitinhonha - Funivale (CNPJ 20.570.065/0001-80) , em razão da omissão do dever de prestar contas dos recursos objeto do Contrato de Repasse 032170726/2010/MDA/CAIXA - Siconv 732241/2010 (peça 2, p. 113-129) .
O ajuste em foco, com vigência de 7/7/2010 a 30/12/2012, foi firmado entre o Ministério do Desenvolvimento Agrário (MDA) , representado pela Caixa, e a Funivale e tinha por objeto a transferência de recursos financeiros da União para a execução de apoio à gestão social, local e territorial, qualificação de agricultores em técnicas produtivas e agroecologia, nos territórios do Alto Jequitinhonha. Para tanto, foram repassados recursos federais no valor de R$ 114.000,00, ante a contrapartida de R$ 6.000,00.
Foram citados a Funivale (peça 9) e o Sr. Rogério Kuhne (peça 8) , único herdeiro de Martin Wilhelm Kuhne e atual presidente da mencionada associação, em razão da não comprovação da boa e regular aplicação dos recursos do referido contrato de repasse, em face da omissão no dever de prestar contas dos recursos desbloqueados e sacados e da não apresentação do Relatório de Execução de Atividades (REA) homologado pelo MDA.
Após analisar as alegações de defesa apresentadas de forma conjunta à peça 12, a Secretaria de Controle Externo de Tomada de Contas Especial (SecexTCE) , em uníssono (peças 14 a 16) , propõe julgar irregulares as contas do Sr. Martin Wilhelm Kuhne e da Funivale, condenando solidariamente em débito o único herdeiro do Sr. Martin, Sr. Rogério Kuhne, e a Funivale, no valor histórico de R$ 114.000,00, com aplicação à Funivale da multa prevista no art. 57 da Lei 8.443/1992.
O representante do MPTCU que atuou no feito, Procurador Rodrigo Medeiros de Lima, em parecer à peça 17, manifestou-se de acordo com a proposta da SecexTCE.
Manifesto minha concordância com os pareceres prévios, razão pela qual adoto os argumentos por eles expendidos e transcritos no relatório precedente em minhas razões de decidir, sem prejuízo de trazer a lume as considerações a seguir.
Em essência, os responsáveis alegam em sua defesa que:
todas as atividades relacionadas ao objeto do ajuste, qual seja realizar seminários para os conselheiros do CMDRS (Conselho Municipal de Desenvolvimento Rural Sustentável) , foram realizadas a contento com o cumprimento de todas as obrigações constantes do termo de contrato e apresentação da documentação respectiva;
o próprio MDA, mediante Parecer 169/2018/CGCC/SDR/SEAD, de 28/9/2018, da Secretaria Especial de Agricultura Familiar e do Desenvolvimento Agrário (peça 12, p. 27-30) , aprovou com ressalvas a execução do contrato de repasse no valor de R$ 120.000,00;
o Sr. Rogério Kuhne, por não ter participado da conduta irregular que ensejou a autuação da presente TCE bem como por não ter recebido qualquer bem de herança em decorrência do falecimento de seu pai, Sr. Martin Wilhelm Kuhne, não seria parte legítima a responder de forma solidária pelo débito existente;
o TCU não poderia apreciar a responsabilidade de agente público, atribuição de competência exclusiva do Poder Judiciário.
De fato, o MDA, por meio do Parecer 169/2018/CGCC/SDR/SEAD, de 28/9/2018, aprovou com ressalvas a execução do contrato de repasse sob análise no valor de R$ 120.000,00, tendo por base o Relatório de Execução de Atividades (REA) apresentado pela Funivale.
Ocorre que esse mesmo parecer, é claro ao mencionar, em relação à realização dos seminários previstos, a ausência de várias listas de presença, a existência de listas de presença sem a especificação da data e do local do evento, a ausência de relatórios e a apresentação de fotos dos eventos sem identificação de data e local. Tais constatações, ainda de acordo com o mencionado documento, prejudicaram a análise da prestação de contas, apontando falta de capacidade instalada da entidade para execução do presente contrato de repasse.
As informações trazidas pelo dito parecer não permitem concluir que os recursos federais repassados foram, de fato, utilizados para a execução do objeto do Contrato de Repasse 032170726/2010/MDA/CAIXA. Os documentos acostados, referenciados no mencionado parecer, não permitem concluir que os recursos federais repassados à Funivale foram utilizados para fazer frente às despesas relacionadas à execução dos seminários planejados.
A ausência de listas de presença, a não especificação de local nem data em diversas listas de presença colacionadas, bem como a apresentação de fotos genéricas, sem identificação de local e data, além de dificultar a comprovação de realização dos eventos previstos, rompem com o liame do nexo de causalidade, obstáculos intransponíveis para o reconhecimento da regularidade das despesas realizadas.
Este é o entendimento prevalente nesta Corte de Contas, segundo se observa do enunciado elaborado pela Jurisprudência Selecionada do TCU e a seguir transcrito, quando da prolação do Acórdão 9580/2015-TCU-Segunda Câmara, do qual fui relator:
Para a comprovação da regular aplicação dos recursos recebidos mediante convênio ou contrato de repasse, não basta a demonstração de que o objeto pactuado foi executado, mas que foi realizado com os recursos repassados para esse fim.
Com relação à responsabilização solidária do Sr. Rogério Kuhne, sucessor do Sr. Martin Wilhelm Kuhne, é uníssona a jurisprudência do TCU no sentido de que a responsabilidade de reparação de dano patrimonial causado ao Erário perpassa do gestor falecido para seus sucessores na medida do patrimônio recebido (Acórdão 2064/2011-TCU-Primeira Câmara, 2.223/2011-TCU-1ª Câmara, 2.252/2011-TCU-1ª Câmara, 3.703/2011-TCU-2ª Câmara, 5.936/2011-TCU-1ª Câmara, 6.466/2011-TCU-1ª Câmara, 7.875/2011-TCU-1ª Câmara, 4.413/2009-TCU-1ª Câmara, 4.614/2009-TCU-2ª Câmara, 2.551/2008-TCU-1ª Câmara, 893/2007-TCU-1ª Câmara, 981/2007-TCU-2ª Câmara e 3.403/2007-TCU-1ª Câmara) .
Tal entendimento está em plena consonância com o disposto no art. 5º, inciso VIII, da Lei 8.443/1992 e no art. 5º, inciso XLV, da CF/1988, este último reproduzido a seguir:
XLV - nenhuma pena passará da pessoa do condenado, podendo a obrigação de reparar o dano e a decretação do perdimento de bens ser, nos termos da lei, estendidas aos sucessores e contra eles executadas, até o limite do valor do patrimônio transferido;
Ainda conforme o dispositivo acima mencionado, o Sr. Rogério Kuhne não pode ser punido nem mesmo ter suas contas julgadas irregulares pelas ações praticadas por seu falecido genitor na condição de gestor de recursos públicos, porquanto estar-se-ia transferindo a responsabilidade pessoal do de cujus pelas infrações cometidas, em clara afronta ao caráter personalíssimo da pena.  
Cabe frisar que a inexistência de bens a serem inventariados, como alegado pela defesa, não impede a responsabilização do sucessor para fins de recomposição do Erário, na medida em que a busca por bens e valores para tal desiderato dar-se-á na fase executória, a partir da formação do título executivo extrajudicial com a prolação do acórdão condenatório.
Portanto, caberá ao Sr. Rogerio Kuhne comprovar, na fase executória, que não incorporou ao seu patrimônio quaisquer bens recebidos por força de sua condição de herdeiro único do Sr. Martin Wilhelm Kuhne, conforme alega em sua defesa. 
Por fim, observo que é competência privativa do TCU o julgamento das contas daqueles responsáveis que derem causa a perda, extravio ou outra irregularidade de que resulte prejuízo ao Erário, nos termos dos art. 71, inciso II, da CF/1988, e 16 da Lei 8.443/1992, não se confundindo com as causas submetidas ao Poder Judiciário.
Ante o exposto, pugno pela rejeição das alegações de defesa apresentadas, de sorte que as contas do Sr. Martin Wilhelm Kuhne e da Funivale sejam julgadas irregulares, com a condenação solidária em débito da Funivale e do Sr. Rogério Kuhne, este último até o limite do patrimônio a ele transferido pelo responsável falecido, Sr. Martin Wilhelm Kuhne, sem prejuízo de aplicar a multa prevista no art. 57 da Lei 8.443/1992 à Funivale.
Com essas considerações, VOTO para que o Tribunal aprove a minuta de Acórdão que ora submeto à consideração deste Colegiado.
TCU, Sala das Sessões Ministro Luciano Brandão Alves de Souza, em 7 de abril de 2020.
Ministro VITAL DO RÊGO 
Relator